臺灣新北地方法院民事判決　　　　　　 110年度訴字第2021號
原　　　告　元大國際資產管理股份有限公司

法定代理人　宋耀明
訴訟代理人　吳婉甄
被　　　告　陳香萍（兼陳秀雄之再轉繼承人）

　　　　　　陳品銓（兼陳秀雄之再轉繼承人）

　　　　　　陳淑雅　（兼陳秀雄之再轉繼承人）

　　　　　　陳香吟　（兼陳秀雄之再轉繼承人）

　　　　　　陳志強　（兼陳秀雄之再轉繼承人）

　　　　　　陳昱文（兼陳秀雄之再轉繼承人及陳志誠之繼承人）

　　　　　　陳念慈（兼陳秀雄之再轉繼承人及陳志誠之繼承人）

　　　　　　陳筱筑（兼陳秀雄之再轉繼承人及陳志誠之繼承人）

上列當事人間請求撤銷遺產分割協議等事件，經本院於民國110
年10月26日言詞辯論終結，判決如下：
    主      文
被告陳香萍、陳品銓、陳志強、陳淑雅、陳香吟及陳秀雄、陳志
誠間，就被繼承人陳黃秀綾所遺如附表所示之不動產，於民國一
百零一年一月九日所為之遺產分割協議之債權行為，及於民國一
百零一年一月十二日所為之分割繼承登記之物權行為，均應予撤
銷。
被告陳品銓應就上開附表所示之不動產於民國一百零一年一月十
二日所為之分割繼承為登記予以塗銷。
原告其餘之訴駁回。
訴訟費用由被告連帶負擔。
    事實及理由
壹、程序方面：
一、訴訟，由被告住所地之法院管轄；其他因不動產涉訟者，得
    由不動產所在地之法院管轄；共同訴訟之被告數人，其住所
    不在一法院管轄區域內者，各該住所地之法院俱有管轄權。
    但依第4 條至前條規定有共同管轄法院者，由該法院管轄。
    民事訴訟法第1 條第1 項前段、第10條第2 項、第20條分別
    定有明文。本件原告請求撤銷關於如附表所示不動產（下合
    稱系爭不動產）之遺產分割協議及所有權移轉行為，係因不
    動產涉訟，且該不動產亦位在本院管轄區域內，依前揭規定
    ，本院自有管轄權，合先敘明。
二、按訴狀送達後，原告不得將原訴變更或追加他訴。但請求之
    基礎事實同一者，該訴訟標的對於數人必須合一確定時，追
    加其原非當事人之人為當事人者，不在此限，民事訴訟法第
    255 條但書第1 項第2 款、第5 款分別定有明文。查，原告
    原以陳香萍、「陳**」為被告，並聲明：「㈠被告陳香萍及
    其他繼承人等系爭不動產所有權原應繼承之應有部分，於民
    國100 年7 月1 日所為遺產分割協議之債權行為，及於101
    年1 月12日所為之物權行為均撤銷。㈡被告陳* * 就將前項
    不動產所為之繼承登記應予塗銷，回復原狀為全體繼承人公
    同共有。」等語（見本院三重簡易庭110 年度重簡字第1218
    號卷〈下稱重簡卷〉第11頁），嗣於110 年9 月10日，以民
    事追加訴之聲明及被告狀，追加被繼承人陳黃秀綾之繼承人
    陳品銓、陳志強、陳淑雅、陳香吟等4 人，及陳志誠之繼承
    人陳昱文、陳念慈、陳筱筑等3 人為共同被告，並變更聲明
    ：「㈠被告陳香萍、陳秀雄、陳品銓、陳志誠、陳志強、陳
    淑雅、陳香吟於101 年1 月9 日就系爭不動產所為遺產分割
    協議應予撤銷。㈡被告陳品銓余101 年1 月12日就系爭不動
    產以分割繼承為原因所為所有權移轉登記予以塗銷。㈢被告
    陳品銓應於系爭不動產登記塗銷後，就系爭不動產辦理全體
    繼承人公同共有。」等語（見本院卷第53頁），衡以本件既
    係請求撤銷被繼承人陳黃秀綾之繼承人，就所繼承系爭不動
    產之分割協議（下稱系爭分割協議）及分割繼承登記行為，
    於各繼承人間自有合一確定之必要，是原告追加陳香萍、陳
    品銓、陳志強、陳淑雅、陳香吟、陳昱文、陳念慈、陳筱筑
    等人為本件共同被告，及上開變更聲明之部分，核屬本於同
    一基礎事實，合於前揭法律規定，應予准許。
三、本件被告均經合法通知，皆未於言詞辯論期日到場，核無民
    事訴訟法第386 條所列各款情形，爰依原告聲請，由其一造
    辯論而為判決。
貳、實體方面：
一、原告起訴主張：被告陳香萍分別於90年8 月10日及92年6 月
    30日向訴外人中國信託商業銀行股份有限公司（下稱中信銀
    行）借款新臺幣（下同）10萬元、12萬元，並約定有利息及
    違約金，惟被告陳香萍就上開10萬元借款，尚積欠本金90,7
    67元、利息及違約金，上開12萬元借款尚積欠本金106,027
    元、利息及違約金。經中信銀行讓與上開債權予原告，並依
    修正前金融機構合併法第15條第1 項第1 款、第18條第3 項
    規定通知被告陳香萍。又被告陳香萍並無已有實益財產可供
    原告執行，已陷於無資力狀態，且就被繼承人陳黃秀綾所遺
    系爭不動產並未拋棄繼承，其未登記系爭不動產，自有害原
    告之債權。另原告係於110 年5 月10日使用地政資訊網路服
    務時，方知悉上開分割遺產情事。為此，爰依民法第244 條
    第1 、4 項提起本件訴訟，並聲明：㈠被告陳香萍、陳秀雄
    、陳品銓、陳志誠、陳志強、陳淑雅、陳香吟於101 年1 月
    9 日就系爭不動產所為遺產分割協議應予撤銷。㈡被告陳品
    銓余101 年1 月12日就系爭不動產以分割繼承為原因所為所
    有權移轉登記予以塗銷。㈢被告陳品銓應於第二項所示不動
    產登記塗銷後，就系爭不動產辦理全體繼承人公同共有。
二、被告均未於言詞辯論期日到場，亦未提出書狀為任何聲明或
    陳述。
三、原告主張之事實，業據其提出與所述相符之本院98年度司促
    字第35817 號支付命令暨確定證明書、債權讓與證明書、台
    灣新生報100 年6 月10日公告、系爭不動產之地政資訊網路
    服務查詢資料、本院家事法庭110 年6 月4 日新北院賢家科
    字782 號函文、被繼承人陳黃秀綾除戶戶籍謄本暨繼承系統
    表、被繼承人陳秀雄除戶戶籍謄本暨繼承系統表、被繼承人
    陳志誠除戶戶籍謄本暨繼承系統表、被告戶籍謄本等件為證
    （見重簡字卷第17至45頁、本院卷第25至51頁），且有本院
    家事事件（繼承事件）公告查詢結果（附於本院限閱卷）、
    新北市三重地政事務所11年7 月20日新北重地籍字第110610
    0738號函文暨附件之101 年重登字第004700號登記申請書全
    卷影本在卷可佐（附於重簡限閱卷），並經本院依職權函查
    被告陳香萍100 及101 年度財產及所得資料，惟查無資料之
    情，有財政部北區國稅局三重稽徵所110 年10月8 日北區國
    稅三重綜徵字第1101191164號函附卷可憑（見本院卷第101
    頁），而被告均於相當時期受合法之通知，既未於言詞辯論
    期日到場爭執，亦未提出任何書狀答辯以供本院斟酌，本院
    審酌上開事證，堪信原告之主張為真實。又被繼承人陳黃秀
    綾於100 年7 月1 日死亡，遺有系爭不動產及蘆洲光華路郵
    局（帳號：00000000000000）存款新臺幣（下同）5,579 元
    （下稱郵局存款）等遺產，繼承人為被告陳香萍、陳品銓、
    陳志強、陳淑雅、陳香吟與訴外人陳秀雄及陳志誠，其等於
    101 年1 月9 日就系爭不動產為系爭分割協議書，將系爭不
    動產分歸被告陳品銓取得，並於同年1 月12日為分割繼承登
    記；再繼承人之一陳秀雄於108 年10月25日死亡，其繼承人
    為被告陳香萍、陳品銓、陳志強、陳淑雅、陳香吟與訴外人
    陳志誠；而陳志誠復於110 年7 月22死亡，其繼承人為被告
    陳昱文、陳念慈、陳筱筑等3 人等情，有前開證據資料在卷
    可考，堪予認定。
四、按債權人得將債權讓與於第三人；讓與債權時，該債權之擔
    保及其他從屬之權利，隨同移轉於受讓人；未支付之利息，
    推定其隨同原本移轉於受讓人，民法第294 條第1 項、第29
    5 條第1 項前段、第2 項分別定有明文。又金融機構為概括
    承受、概括讓與、分次讓與或讓與主要部分之營業及資產負
    債；與以收購金融機構不良債權為目的之資產管理公司，受
    讓金融機構不良債權時，債權讓與之通知得以公告方式代之
    ，不適用民法第297 條規定，此觀修正前金融機構合併法第
    15條第1 項及第18條第3 項規定即明。次按債務人所為之無
    償行為，有害及債權者，債權人得聲請法院撤銷之；債權人
    依第1 項或第2 項之規定聲請法院撤銷時，得並聲請命受益
    人或轉得人回復原狀。但轉得人於轉得時不知有撤銷原因者
    ，不在此限；前條撤銷權，自債權人知有撤銷原因時起，1
    年間不行使，或自行為時起，經過10年而消滅，民法第244
    條第1 、4 項、第245 條分別定有明文。又繼承權固為具有
    人格法益之一身專屬權利，惟於繼承人「未拋棄繼承」，而
    本於繼承與其他繼承人對於遺產全部為公同共有時，該公同
    共有權「已失其人格法益性質」，而為財產上之權利。即「
    繼承權之拋棄」，係指繼承人於法定期間否認繼承對其發生
    效力之意思表示，即消滅繼承效力之單獨行為。而「拋棄因
    繼承所取得之財產」，係於繼承開始後，未於法定期間拋棄
    繼承權，嗣就其已繼承取得之財產予以拋棄，與拋棄繼承權
    之性質迥然有別；是「繼承權之拋棄」，固不許債權人依民
    法第244 條第1 項規定撤銷之。惟如「拋棄因繼承所取得之
    財產」，而將繼承所得財產之公同共有權，與他繼承人為不
    利於己之分割協議，對未分割取得遺產之該繼承人而言，形
    式上係無償行為，若害及債權人之債權實現，債權人自得依
    民法第244 條第1 項行使撤銷權（最高法院107 年台上字第
    453 號、106 年度台上字第1650號、69年度台上字第847 號
    判決要旨、臺灣高等法院暨所屬法院105 年度法律座談會民
    事類提案第6 、7 號審查意見可資參照）。又除斥期間有無
    經過，縱未經當事人主張或抗辯，法院亦應先為調查認定，
    以為判斷之依據（最高法院85年台上字第1941號判例意旨參
    照）。經查，被告前向中信銀行共計借款22萬元（計算式：
    100,000 元＋120,000 元＝220,000 元），仍積欠本金196,
    794 元（計算式：90,767元＋106,027 元＝196,794 元）、
    利息及違約金未依約為全部清償；嗣該債權讓與原告，已如
    前述，是原告為被告陳香萍之債權人。又被告陳香萍、陳品
    銓、陳志強、陳淑雅、陳香吟與訴外人陳秀雄、陳志誠等7
    人間為系爭不動產分割協議之時間固於101 年1 月9 日，然
    原告陳稱其係於110 年5 月10日使用地政資訊網路服務調閱
    系爭不動產資料時始知悉，並有原告所提110 年5 月10日列
    印之系爭不動產之地政資訊網路服務查詢資料在卷可佐（見
    重簡字卷第31至41頁），堪認原告於110 年6 月30日提起本
    件訴訟時，並未逾民法第245 條所定行使撤銷權之1 年或10
    年之除斥期間。其次，被告陳香萍並未辦理拋棄繼承被繼承
    人陳黃秀綾之遺產，被告陳香萍、陳品銓、陳志強、陳淑雅
    、陳香吟與陳秀雄、陳志誠等7 人間，嗣於101 年1 月9 日
    就系爭不動產訂立遺產分割協議書（附於重簡限閱卷），將
    系爭不動產分歸被告陳品銓取得，並於同年1 月12日辦畢分
    割繼承登記，即將被告陳香萍因繼承取得系爭不動產之公同
    共有權，無償讓與被告陳品銓，且被告陳香萍尚積欠原告10
    6,027 元本金、利息及違約金，迄今未為清償，均如前述。
    是被告陳香萍原應繼承取得系爭不動產之公同共有權利，依
    上開說明，該公同共有權已失其人格法益之性質，屬財產上
    之權利，則被告陳香萍將繼承取得系爭不動產之公同共有權
    無償讓與被告陳品銓，顯以遺產分割協議減少被告陳香萍之
    積極財產，害及原告之債權實現。從而，原告依民法第244
    條第1 、4 項規定，請求撤銷被告陳香萍、陳品銓、陳志強
    、陳淑雅、陳香吟與陳秀雄、陳志誠等7 人就系爭不動產分
    割協議之債權行為及分割繼承登記之物權行為，暨請求被告
    陳品銓塗銷分割繼承登記，均屬有據，應予准許。至被告陳
    品銓將上開繼承登記塗銷後，系爭不動產即回復為被繼承人
    陳黃秀綾所有尚未辦理繼承登記之狀態，雖依土地法第73條
    第1 項規定，繼承登記得由任何繼承人為全體繼承人聲請之
    ，毋庸全體繼承人共同聲請辦理，惟本件原告係主張詐害行
    為而行使撤銷權，而非代位債務人即被告陳香萍辦理繼承登
    記或分割遺產，故其聲明第3 項請求被告陳品銓應於系爭不
    動產登記塗銷後，辦理全體繼承人公同共有，即屬無據，不
    應准許。至被繼承人陳黃秀綾雖另遺有上開郵局存款債權，
    然此部分存款金額僅5 仟餘元，金額甚少，而按關於遺產管
    理、分割及執行遺囑之費用，由遺產中支付之，民法第1150
    條本文定有明文，是衡諸常情，上開存款應經繼承人用以支
    付被繼承人之喪葬費後已不存在，而此亦為原告所不爭執，
    原告亦未主張該部分存款業經繼承人為協議分割，是此部分
    存款債權既已不存在，自不在被告等人協議分割之遺產範圍
    內，併此敘明。
五、綜上所述，原告依民法第244 條規定，請求撤銷被告陳香萍
    、陳品銓、陳志強、陳淑雅、陳香吟與陳秀雄、陳志誠等7
    人系爭不動產分割協議之債權行為及分割繼承登記之物權行
    為，暨請求被告陳品詮塗銷分割繼承登記，自屬有據，應予
    准許。至原告請求被告陳品銓於系爭不動產登記塗銷後，辦
    理全體繼承人公同共有，為無理由，應予駁回。
六、據上論結，本件原告之訴為一部有理由，一部無理由，依民
    事訴訟法第385 條第1 項前段、第78條、第85條第2 項，判
    決如主文。
中    華    民    國   110    年    11    月    9     日
                  民事第五庭  法  官  鄧雅心
以上正本係照原本作成。
如對本判決上訴，須於判決送達後20日內向本院提出上訴狀。如
委任律師提起上訴者，應一併繳納上訴審裁判費。 
中    華    民    國   110    年    11    月    9     日
                              書記官  陳曉瑋
附表：
┌─────────────────────────────────────┐
│土地部分：                                                                │
├─┬─────────────────────┬──┬────┬─────┤
│編│     土地坐落                             │地  │面    積│權    利  │
│  ├───┬────┬───┬───┬────┤    ├────┤          │
│號│縣  市│鄉鎮市區│段    │小段  │地號    │目  │平方公尺│範    圍  │
├─┼───┼────┼───┼───┼────┼──┼────┼─────┤
│1.│新北市│蘆洲區  │光華  │      │915     │    │1,110   │30分之1   │
└─┴───┴────┴───┴───┴────┴──┴────┴─────┘
┌─────────────────────────────────────┐
│建物部分：                                                                │
├─┬──────┬─────────┬───┬─────────┬────┤
│編│  建  號    │ 基  地  坐  落   │建築式│     建物面積     │ 權 利  │
│  │            │                  │樣主要│   （平方公尺）   │        │
│  │            ├─────────┤建築材├────┬────┤        │
│  │            │ 建  物  門  牌   │料及房│樓層面積│附屬建物│ 範 圍  │
│號│            │                  │屋層數│合    計│用    途│        │
├─┼──────┼─────────┼───┼────┼────┼────┤
│1.│新北市蘆洲區│新北市蘆洲區光華段│鋼筋混│總面積：│陽台    │全部    │
│  │光華段3622建│915地號土地       │擬土，│113.41  │12.52   │        │
│  │號          ├─────────┤5層   │        │        │        │
│  │            │新北市蘆洲區長安街│      │        │        │        │
│  │            │193 巷26號4 樓    │      │        │        │        │
└─┴──────┴─────────┴───┴────┴────┴────┘